臺灣臺中地方法院刑事判決　　　　　　　94年度訴字第3341號
公　訴　人　台灣台中地方法院檢察署檢察官
被　　　告　丁○○
上列被告因偽造文書案件，經檢察官提起公訴（九十三年度偵字
第八四四七號），本院判決如下：
    主    文
丁○○連續行使偽造私文書，足以生損害於公眾及他人，處有期
徒刑伍月，如易科罰金，以參佰元折算壹日，緩刑貳年。
    犯罪事實
一、丁○○與甲○○係夫妻關係，甲○○因染有施用毒品惡習，
    曾將其所有坐落台中縣烏日鄉○○段一六一地號土地應有部
    分一七五六六八分之二二七四，及地上建物建號六七四號，
    門牌台中縣烏日鄉○○路○段五０九號房屋、坐落台中縣烏
    日鄉○○段一六一地號土地應有部分一七五六六八分之五五
    八一，及地上建物建號六七五、六七六、六七七，門牌台中
    縣烏日鄉○○路○段五一七號十一樓、五一五號八樓、五０
    九號三樓房屋，設定抵押權予聯信商業銀行，借款供其施用
    毒品，丁○○唯恐甲○○進而將上述土地、建物變賣，竟基
    於行使偽造私文書及使公務員登載不實之概括犯意，先於民
    國九十二年二月上旬某日，遊說甲○○之母王陳京，由丁○○持上述土地、建物所有權狀、甲○○之印鑑章、印鑑證明
    等文件，委請明知丁○○與甲○○間並無債權債務關係，而
    與丁○○具有使公務員登載不實犯意聯絡之代書丙○○（尚
    無證據足資證明丙○○對於未經甲○○同意設定抵押權部分
    亦屬知情，使公務員登載不實部分另由檢察官簽分偵辦中）
    ，盜蓋甲○○之印鑑章，偽造土地建築改良物抵押權設定契
    約書及土地登記申請書各二份，再複委任不知情之吳蕙如，
    於九十二年二月十八日持向台中縣大里地政事務所，申請辦
    理合計新台幣（下同）一千一百萬元之抵押權設定登記（權
    利人均為丁○○，義務人兼債務人均為甲○○，其中上述興
    祥段一六一地號土地應有部分一七五六六八分之二二七四及
    地上建物建號六七四號房屋申請設定抵押權五百萬元，興祥
    段一六一地號土地應有部分一七五六六八分之五五八一及地
    上建物建號六七五、六七六、六七七號房屋申請設定抵押權
    六百萬元），使台中縣大里地政事務所承辦公務員誤以為真
    實，於九十二年二月二十日，將此不實之抵押權設定事項，
    登載於職務上所掌之公文書即地政登記資料電子資訊檔案紀
    錄，並據以核發土地、建築改良物他項權利證明書，足以生
    損害於甲○○及台中縣大里地政事務所對於地政資料管理之
    正確性。丁○○復承上犯意，於九十二年十一月底某日，竊
    取甲○○所有放置二人同住之台中縣烏日鄉○○路○段五一
    七號十一樓房屋內之上述土地、建物所有權狀、印鑑章、印
    鑑證明等文件（竊盜部分業據甲○○於偵查中撤回告訴），
    利用不知情之代書陳重嘉盜蓋甲○○之印鑑章，偽造土地贈
    與所有權移轉契約書、建築改良物贈與所有權移轉契約書及
    土地登記申請書各一份，由丁○○於九十二年十二月十八日
    ，以夫妻贈與為原因，持向台中縣大里地政事務所，申請辦
    理上述土地、建物之所有權移轉登記（受贈人均為丁○○，
    贈與人均為甲○○），再使台中縣大里地政事務所承辦公務
    員誤以為真實，於九十二年十二月二十三日，將此不實之所
    有權贈與事項，登載於職務上所掌之公文書即地政登記資料
    電子資訊檔案紀錄，並據以核發土地、建築改良物所有權狀
    ，亦足以生損害於甲○○及台中縣大里地政事務所對於地政
    資料管理之正確性。嗣因丁○○前往聯信商業銀行辦理貸款
    事宜，該銀行經理通知甲○○，經甲○○委請代書申請上述
    土地、建物登記簿謄本，始發現上情。
二、案經台中縣警察局烏日分局報請台灣台中地方法院檢察署檢
    察官偵查起訴。
    理    由
一、訊諸被告丁○○固坦承於前開時間，委請代書丙○○申請辦
    理上述土地、建物抵押權設定登記，嗣並以夫妻贈與為原因
    ，辦理上述土地、建物所有權移轉登記等情，惟否認行使偽
    造私文書及使公務員登載不實犯行，辯稱辦理上述土地、建
    物抵押權設定及所有權移轉登記，均經甲○○同意，並將上
    述土地、建物所有權狀及印鑑章、印鑑證明等文件交予伊辦
    理云云。然查上揭犯罪事實，業據告訴人甲○○於警訊、偵
    查中指述綦詳，並經證人丙○○、陳重嘉分別於偵查及本院
    九十三年度重訴字第九六號塗銷所有權移轉登記事件審理中
    證述無訛，復有上述土地、建物登記簿謄本，及台中縣大里
    地政事務所九十四年十一月四日里地登字第０九四００一四
    ０六七號函附土地登記申請書、土地、建築改良物抵押權設
    定契約書、台中縣烏日鄉戶政事務所印鑑證明、土地贈與所
    有權移轉契約書、建築改良物贈與所有權移轉契約書、戶口
    名簿等影本在卷可稽。又告訴人甲○○係設籍居住台中縣烏
    日鄉○○路五一七號十一樓（即上述建號六七五號房屋），
    被告迄未提出任何事證，足資證明告訴人甲○○確有同意辦
    理上述土地、建物抵押權設定及所有權移轉登記事宜，被告
    於偵查中復自承告訴人甲○○染有施用毒品惡習，平時沒有
    工作，僅靠收租為生，則依常情，告訴人甲○○焉會將供己
    居住及收租為生之上述土地、建物贈與被告？況告訴人甲○○本於物上請求權、侵權行為及回復原狀之法律關係，請求
    被告塗銷上述土地、建物抵押權設定及所有權移轉登記之民
    事訴訟，業經本院以九十三年度重訴字第九六號民事判決告
    訴人甲○○勝訴，並經台灣高等法院台中分院以九十四年度
    重上字第五０號民事判決駁回被告之上訴而確定，有本院九
    十三年度重訴字第九六號塗銷所有權移轉登記案卷影本及台
    灣高等法院九十四年度重上字第五０號民事判決足憑。證人
    陳重嘉代書於本院上開塗銷所有權移轉登記事件審理時係證
    稱伊與被告原即認識，不認識告訴人甲○○及其家人，九十
    二年底被告來找伊，向伊說其先生要贈與財產，伊告知辦理
    過戶需要一些證件，被告即將證件拿給伊，伊看資料符合，
    但在代書立場需要其先生委託，因為如果造假會有刑事責任
    ，被告向伊說證件是其先生所交付，並說其先生不在，沒有
    辦法親自委託辦理，伊告知這樣伊沒有辦法擔任代理人，如
    資料均為真實，可以幫忙登打，由被告自己前往地政機關辦
    理，伊只是幫被告登打而已，過程中未見過告訴人甲○○或
    其母親等語。而丙○○代書原即向告訴人甲○○之母王陳京
    承租上述建號六七四號房屋執業，與被告、告訴人及其母王
    陳京熟識，被告申請上述土地、建物抵押權設定登記時，係
    委請丙○○代書辦理，嗣申請上述土地、建物所有權移轉登
    記時，竟捨就近熟識之丙○○代書辦理，另委請在台中縣太
    平市執業之陳重嘉代書登打相關資料，亦與經驗法則相違。
    顯見告訴人甲○○應未同意被告辦理上述土地、建物抵押權
    設定及所有權移轉登記事宜，係因被告申請上述土地、建物
    抵押權設定登記時，告訴人甲○○之母王陳京已知悉，且無
    關所有權變動，乃就近委請雙方均熟識之丙○○代書辦理，
    而申請上述土地、建物所有權移轉登記時，告訴人甲○○及
    其母王陳京均不知情，為免告訴人甲○○及其母王陳京發覺
    ，所以才委請告訴人甲○○及其母王陳京皆不相識之陳重嘉
    代書登打相關資料。被告所辯無非飾卸之詞，不足採信，其
    犯行已堪認定。至證人即被告與告訴人甲○○之女兒王思婷
    於偵查中雖證稱九十二年十一月某日晚上不知幾點時，伊父
    親曾叫伊母親將這些東西拿去，九十二年十二月搬到第一個
    地方時，才聽伊母親說那些東西是房地契等語。但該證人並
    未親見告訴人甲○○交付被告之東西，亦未親聞告訴人甲○○陳明所交付之東西即係上述土地、建物所有權狀，而是事
    後由被告轉述得悉，其所為供述自難作為有利被告之認定，
    併予敘明。
二、核被告所為，係犯刑法第二百十六條、第二百十條之行使偽
    造私文書罪及同法第二百十四條之使公務員登載不實罪。被
    告盜用告訴人甲○○之印章，係偽造私文書之階段行為，而
    偽造私文書之低度行為，復為行使之高度行為吸收，均不另
    論罪。又被告先利用不知情之丙○○代書盜蓋告訴人甲○○
    之印章，偽造土地、建築改良物抵押權設定契約書及土地登
    記申請書各二份，再複委任不知情之吳蕙如持向台中縣大里
    地政事務所申請辦理上述土地、建物之抵押權設定登記，嗣
    另利用不知情之陳重嘉代書盜蓋告訴人甲○○之印章，偽造
    土地贈與所有權移轉契約書、建築改良物贈與所有權移轉契
    約書及土地登記申請書各一份，為間接正犯。其申請台中縣
    大里地政事務所辦理上述土地、建物抵押權設定登記，使承
    辦公務員登載不實部分，與知情之丙○○代書有犯意聯絡及
    行為分擔，為共同正犯。再被告先後二次行使偽造私文書及
    使公務員登載不實犯行，時間緊接，犯罪構成要件相同，顯
    係各基於概括犯意反覆為之，為連續犯，應分別論以一罪，
    依法加重其刑。而所犯上開二罪間，有方法結果之牽連關係
    ，應從一重之行使偽造私文書罪處斷。爰審酌被告尚無前科
    ，與告訴人甲○○係夫妻關係，本案民事部分業經台灣高等
    法院台中分院判決塗銷上述土地、建物抵押權設定及所有權
    移轉登記確定，告訴人甲○○於偵查中並已撤回竊盜部分之
    告訴，及被告犯罪動機、目的、手段、所生危害、犯罪後態
    度等一切情狀，處以如主文所示之刑，並諭知易科罰金之折
    算標準。末查被告未曾受有期徒刑以上刑之宣告（見卷附台
    灣高等法院被告全國前案紀錄表），因一時失慮，致觸刑章
    ，經此次科刑當知所警惕，而無再犯之虞，本院認所宣告之
    刑，以暫不執行為適當，併予宣告緩刑二年，以啟自新。
三、公訴意旨另以：被告係意圖為自己不法之所有，先竊取告訴
    人甲○○所有放置二人同住之台中縣烏日鄉○○路○段五一
    七號十一樓房屋內之上述土地、建物所有權狀、印鑑章、印
    鑑證明等文件，再以夫妻贈與為原因，申請辦理上述土地、
    建物之所有權移轉登記，因認被告此部分行為亦涉有刑法第
    三百二十條第一項之竊盜罪嫌等語。按直系血親、配偶、同
    財共居親屬或其他五親等內血親、三親等內姻親之間，犯刑
    法第三百二十條第一項之竊盜罪者，須告訴乃論，刑法第三
    百二十四條第二項定有明文。查本件被告與告訴人甲○○係
    夫妻關係（見卷附戶口名簿影本），而公訴人所指被告此部
    分竊盜犯行，已據告訴人甲○○於偵查中撤回告訴，公訴人
    復認被告此部分竊盜犯行，與其前開有罪部分，有方法結果
    之牽連關係，為裁判上一罪，故不另為不受理之諭知。
據上論斷，應依刑事訴訟法第二百九十九條第一項前段，刑法第
五十六條、第二百十六條、第二百十條、第二百十四條、第五十
五條、第四十一條第一項前段、第七十四條第一款，罰金罰鍰提
高標準條例第一條前段，第二條，判決如主文。
本案經檢察官乙○○到庭執行職務。
中　　華　　民　　國　　94　　年　　12　　月　　20　　日
                  台灣台中地方法院刑事第八庭
                        審判長法  官  朱光國
                              法  官  洪俊誠
                              法  官  鍾堯航
上正本證明與原本無異。
如不服本判決，應於送達後十日內向本院提出上訴狀（須附繕本
），上訴於台灣高等法院台中分院。
                              書記官  葉泰濃
中　　華　　民　　國　　94　　年　　12　　月　　20　　日
附錄本案論罪科刑法條全文
刑法第二百十條：
偽造、變造私文書，足以生損害於公眾或他人者，處五年以下有
期徒刑。
刑法第二百十四條：
明知為不實之事項，而使公務員登載於職務上所掌之公文書，足
以生損害於公眾或他人者，處三年以下有期徒刑、拘役或五百元
以下罰金。
刑法第二百十六條：
行使第二百十條至第二百十五條之文書者，依偽造、變造文書或
登載不實事項或使登載不實事項之規定處斷。
